【裁判字號】    97,易,714
【裁判日期】    970616
【裁判案由】    公共危險
【裁判全文】
臺灣彰化地方法院刑事判決               97年度易字第714號
公  訴  人  臺灣彰化地方法院檢察署檢察官
被      告  丁○○
選任辯護人  蔡振修律師
上列被告因公共危險案件，經檢察官聲請簡易判決處刑（97年度
調偵字第118 號），本院彰化簡易庭認不宜逕以簡易判決處刑（
97年度彰簡字第471 號），移由本院改依通常程序審理，茲判決
如下：
    主  文
丁○○失火燒燬現有人所在之建築物，處有期徒刑肆月，如易科
罰金，以新臺幣壹仟元折算壹日。
    犯罪事實
一、丁○○係位於彰化縣福興鄉○○路○段720 號房屋之實際使
    用管理人，並將前揭門牌號碼部分區域，除供己使用之位於
    北面中段2 層樓住宅（亦有單獨出入口及圍牆，內有客廳、
    臥房、神明廳、走道）外，另附連於前揭住宅旁之同一門牌
    號碼且有單獨門戶、四周有圍牆之建築物，則出租與實際經
    營「英旗帆布有限公司」之乙○○，並由乙○○支配使用於
    經營工廠即現有人所在之建築物；另位於前揭彰化縣福興鄉
    ○○路○段720 號南側之彰化縣福興鄉○○路○段29之2 號
    房屋則係丙○○之住宅。丁○○既為位於彰化縣福興鄉○○
    路○段720 號，除供乙○○支配使用經營工廠之建築物外之
    住宅房屋之實際使用管理人，本應注意維護該屋內用電設備
    及電線之安全，以避免該屋內電線因批覆絕緣體劣化及電線
    破損，致其使用電器造成電線短路而引燃住宅房屋及延燒相
    鄰建築物發生火災危險，其並無不能注意之情形，竟未注意
    對上開房屋內之電線為必要更換或維護，於民國96年10月20
    日下午5 時45分，因其平日所居住、使用之位於彰化縣福興
    鄉○○路○段720 號，除供乙○○支配使用於經營工廠即現
    有人所在之建築物外之住宅房屋，於該屋內之神明廳有使用
    神明燈之電器設備情形，因該住宅房屋內供奉神明廳西側木
    板隔間中空處之電線有絕緣劣化及電線破損之情形，造成電
    線短路而引燃火勢，適因其未在前揭住宅屋內，而無法即時
    撲滅火勢，並自上開住宅房屋內1 層樓供奉神明廳西側木
    板隔間處開始燃燒，致該屋受燃燒嚴重變形蹋陷，1 層樓神
    明廳北側浪板受燃燒嚴重變色變形，神明廳西側臥房受燃燒
    嚴重變色變形，已達破壞建物主要效用之燒燬程度；復延
    燒至附連於前揭丁○○住宅之同一門牌號碼，由乙○○支配
    使用於經營工廠即現有人所在之建築物，造成該建築物西面
    牆面受燃燒嚴重剝落，亦達於破壞建物主要效用之燒燬程度
    ；復延燒位於前揭彰化縣福興鄉○○路○段720 號南側之
    丙○○所有位於彰化縣福興鄉○○路○段29之2 號現供己使
    用之住宅，造成該屋北側門窗受延燒，東側牆面剝落，東側
    內部房間門窗受延燒牆面受燻，西側廚房內部門窗受延燒牆
    面受燻，尚未達燒燬程度。嗣經彰化縣消防局鹿港分隊據報
    趕抵到場搶救，於96年10月20日晚上10時20分，始將火勢撲
    滅。
二、案經彰化縣警察局鹿港分局報請臺灣彰化地方法院檢察署檢
    察官偵查後，聲請以簡易判決處刑，本院認不宜以簡易判決
    處刑，改依通常程序審理。
    理  由
一、程序部分：
  (一)按被告以外之人於審判外之言詞或書面陳述，除法律有規定
    者外，不得為證據；被告以外之人於偵訊中向檢察官所為之
    陳述，除顯有不可信之情況者外，得為證據，刑事訴訟法第
    159 條第1 項、第159 條之1 第2 項分別定有明文。而所謂
    不可信情況之認定，法院應審酌被告以外之人於陳述時之外
    在環境及情況，例如：陳述時之心理狀況、有無受到外力干
    擾等，以為判斷之依據，故係決定陳述有無證據能力，而非
    決定陳述內容之證明力。是被告以外之人前於偵查中已具結
    而為證述，除反對該項供述得具有證據能力之一方，已釋明
    「顯有不可信之情況」之理由外，皆得為證據。經查，證人
    乙○○、丙○○分別在檢察官偵查時，均係以證人之身份，
    經檢察官告以具結之義務及偽證之處罰，經其等具結，而於
    負擔偽證罪之處罰心理下所為，係經以具結擔保其證述之真
    實性。又司法實務運作上，咸認偵查中檢察官向被告以外之
    人所取得之陳述，原則上均能遵守法律規定，不致違法取供
    ，其可信性極高，因而明定除顯有不可信之情況者外，得為
    證據。亦即，被告以外之人於偵查中依法應具結者已具結，
    向檢察官所為之陳述，原則上具有證據能力，於例外「顯有
    不可信之情況」，始不具證據能力。證人乙○○、丙○○於
    檢察官訊問時之證述（參見臺灣彰化地方法院檢察署96年度
    偵字第11691 號偵查卷宗第8 頁、第24頁），並無證據顯示
    係遭受強暴、脅迫、詐欺、利誘等外力干擾情形，或在影響
    其心理狀況致妨礙其等自由陳述等顯不可信之情況下所為。
    是其等分別於偵訊時之陳述既無顯不可信之情況，依上開說
    明，自均有證據能力。
  (二)按被告以外之人（包括證人、鑑定人、告訴人、被害人及共
    同被告等）於審判外之陳述雖不符刑事訴訟法第159 條之1
    至之4 之規定，而經當事人於審判程序同意作為證據，法院
    審酌該言詞陳述或書面陳述作成時之情況，認為適當者，亦
    得為證據，刑事訴訟法第159 條之5 第1 項定有明文。其立
    法意旨在於傳聞證據未經當事人之反對詰問予以核實，原則
    上先予排除。惟若當事人已放棄反對詰問權，於審判程序中
    表明同意該等傳聞證據可作為證據，基於尊重當事人對傳聞
    證據之處分權使訴訟程序得以順暢進行，上開傳聞證據則有
    證據能力（最高法院94年度臺上字第4890號判決要旨參照）
    。又按當事人、代理人或辯護人於法院調查證據時，知有第
    159 條第1 項不得為證據之情形，而未於言詞辯論終結前聲
    明異議者，視為有前項之同意，刑事訴訟法第159 條之5 定
    有明文。亦即，傳聞證據未經當事人之反對詰問予以核實，
    原則上先予排除，惟若當事人已放棄詰問或未聲明異議，基
    於證據資料愈豐富，愈有助於真實發現之理念，且強化言詞
    辯論主義，法院自可承認該傳聞證據例外擁有證據能力。經
    查，證人乙○○、丙○○分別於警詢中之陳述（參見彰化縣
    警察局鹿港分局鹿警分偵字第0960025366號警卷第6 頁至第
    12 頁 ；第34頁至第36頁），雖均係被告以外之人於審判外
    之陳述，性質上屬傳聞證據，惟經檢察官、被告及其選任辯
    護人均同意作為證據，又本院審酌該言詞陳述作成時之情況
    ，並查無其他不法之情狀，足認為得為本案之證據，依刑事
    訴訟法第159 條之5 之規定，有證據能力。
  (三)以下本案所引用被告以外之人於審判外之言詞或書面陳述（
    除理由欄一(一)(二)所述部分外），而不符合刑事訴訟法第159
    條之1 至第159 條之4 之規定者，均經本院於審理時當庭直
    接提示而為合法之調查，檢察官、被告及其選任辯護人，均
    同意作為證據，本院審酌前開證據作成或取得之狀況，均無
    非法或不當取證之情事，亦無顯不可信之情況，故認為適當
    而均得作為證據。是前開證據，依刑事訴訟法第159 條之5
    之規定，均具有證據能力，先予敘明。
二、訊據被告丁○○固不否認，其為位於彰化縣福興鄉○○路○
    段720 號房屋之實際使用管理人，且將前揭建物出租與證人
    乙○○使用，並於前開時間因失火而被燒燬或受有上開損害
    等情事，惟矢口否認有何失火燒燬上開現供人使用之建築物
    之犯行，並辯稱：其將位於彰化縣福興鄉○○路○段720 號
    之房屋建築物連同位於北面中段2 層樓住宅全部出租與證人
    乙○○支配使用，且起火點並非自該住宅房屋內供奉神明廳
    西側木板隔間中空處引燃火勢，而係在前揭門牌號碼位於北
    面中段2 層樓住宅與東側廠房建築物間之牆壁處開始延燒云
    云，然查：
  (一)被告位於彰化縣福興鄉○○路○段720 號北面中段2 層樓住
    宅（亦有單獨出入口及圍牆，內有客廳、臥房、神明廳、走
    道）因受燃燒嚴重變形蹋陷，1 層樓神明廳北側浪板受燃燒
    嚴重變色變形，神明廳西側臥房受燃燒嚴重變色變形，已達
    破壞建物主要效用之燒燬程度；復延燒至附連於前揭被告住
    宅之同一門牌號碼由證人乙○○支配使用經營工廠即現有人
    所在之建築物，造成該建築物西面牆面受燃燒嚴重剝落，亦
    達於破壞建物主要效用之燒燬程度；復延燒南面證人丙○○
    所有位於彰化縣福興鄉○○路○段29之2 號現供己使用之住
    宅，造成該屋北側門窗受延燒，東側牆面剝落，東側內部房
    間門窗受延燒牆面受燻，西側廚房內部門窗受延燒牆面受燻
    ，尚未達燒燬程度，且燃燒時間自96年10月20日下午5 時45
    分起至96年10月20日晚上10時20分止等情，業據證人即乙○○、丙○○分別於警詢中陳述、偵訊時具結證述（參見同上
    警卷第6 頁至第12頁；第34頁至第36頁；同上偵查卷宗第8
    頁、第24頁）明確，且有彰化縣消防局96年11月16日彰消調
    字第0960012582號函檢附之火災原因調查報告書1 份（內含
    火災現場勘查記錄、火災出動觀察記錄、火災現場平面圖及
    物品配置圖、火災現場照片）附卷可參（參見同上警卷第14
    頁至第65頁）核屬相符，是被告位於彰化縣福興鄉○○路○
    段720 號北面中段2 層樓住宅（亦有單獨出入口及圍牆，內
    有客廳、臥房、神明廳、走道）因受燃燒已達破壞住宅建物
    主要效用之燒燬程度；復延燒至附連於前揭被告住宅之同一
    門牌號碼由證人乙○○支配使用於經營工廠即現有人所在之
    建築物，亦達於破壞建物主要效用之燒燬程度；復延燒證人
    丙○○所有位於彰化縣福興鄉○○路○段29之2 號現供己使
    用之住宅，尚未達燒燬程度等事實，應堪認定。
  (二)另被告雖辯稱，本案發生火災前，其已將位於彰化縣福興鄉
    ○○路○段720 號房屋全部出租與證人乙○○使用，其已有
    2 年未居住在該處云云，並提出房屋租賃契約書影本1 份（
    參見同上警卷第66頁至第70頁）為據，然為證人乙○○否認
    其有向被告承租位於上址門牌號碼之全部建物，並於警詢中
    陳稱、本院審理中具結均證述：被告係位於彰化縣福興鄉○○路○段720 號房屋之實際使用管理人，其僅向被告承租前
    揭門牌號碼部分區域，即除供被告自己使用之位於北面中段
    2 層樓住宅外，另附連於前揭住宅旁之同一門牌號碼且有單
    獨門戶、四周有圍牆之建築物，做為帆布工廠，另位於北面
    中段2 層樓住宅係供被告自己使用，且該處平常大門有上鎖
    ，其與其工廠內之員工，均無該處之門鎖鑰匙，無法自由進
    出該處，每週一至週五，被告幾乎很頻繁會返回上揭住處巡
    視（參見同上警卷第8 頁、本院97年6 月2 日第11頁至第15
    頁）等語；證人丙○○於警詢中證述：被告有將位於彰化縣
    福興鄉○○路○段720 號部分出租給他人做為工廠使用，被
    告住處使用情形如何，其不清楚，但被告有常常至上址巡視
    （參見同上警卷第11頁）等語，爰審酌證人乙○○、丙○○
    均與被告並無仇恨，應無設詞陷害被告之必要，且若被告已
    將位於前揭門牌號碼處之所有地上建物均出租與證人乙○○
    使用，自當無需於每週頻繁返回位於上址北面中段2 層樓住
    宅巡視；況自被告亦自承位於上址北面中段2 層樓住宅內，
    於發生火災之前即設有其供奉之神明廳，而該神明廳內有小
    燈泡24小時開啟等情觀之，如被告已全部出租該處建物，按
    理應將自己所信仰供奉之神明遷請離去，以讓承租人自行使
    用收益，否則承租人焉有可能給付租金承租全部建物後，尚
    有部分區域無法使用，反而讓出租人留置神明神像於該處，
    並長時間點亮供奉神明之小燈泡，被告所辯已顯有可疑之處
    ；復依現場位置圖觀之，該位於上址北面中段2 層樓住宅與
    證人乙○○所使用之工廠建物均各有獨立之出入口及大門，
    亦為被告所不否認。從而，依上揭情狀綜合判斷，足徵位於
    上址北面中段2 層樓住宅非屬證人乙○○承租使用範圍內之
    物，應可認定。至被告提出之前揭房屋租賃契約書影本所載
    內容，雖有載明證人乙○○向被告承租位於彰化縣福興鄉○○路○段720 號房屋及所在地等語，然此僅屬當事人對於使
    用範圍之概括約定，尚不足以為有利於被告事實之認定。
  (三)按被燒之圖書室為學校之一部，縱使放火時無人在各該室內
    ，但該學校夜間既有人值宿，即不能以起火之時圖書室偶然
    無人之故，遂謂該校全部非現有人所在之建築物（最高法院
    24年上字第1085號判例要旨參照）。亦即，所謂「現有人所
    在」乃指現有使用之意，只需平時有人在內，其屬整體建築
    一部有人，一部無人均屬之，但不以失火時必須有人在內。
    經查，證人乙○○支配使用於經營工廠範圍，已如前述，至
    該處平日上班時間有工廠員工在內工作，平常假日時間，均
    無人看管，而本案發生火災之時間為週六等情，業據證人乙○○分別於警詢、偵訊中證述明確。依上揭說明，附連於前
    揭被告住宅之同一門牌號碼由證人乙○○支配使用於經營工
    廠即屬現有人所在之建築物，亦可認定。
  (四)至被告辯稱，本案起火點並非自位於彰化縣福興鄉○○路○
    段720 號位於北面中段2 層樓住宅房屋內供奉神明廳西側木
    板隔間中空處引燃火勢，而係在前揭門牌號碼位於北面中段
    2 層樓住宅與東側廠房建築物間之牆壁處開始延燒云云。經
    查，證人即彰化縣消防局鑑識人員甲○○於本院審理中具結
    證述：其從事火場鑑識工作約7 年，本案之起火點係在案發
    現場之神明廳西側木質側板中段之電線處，因該處受燃燒最
    嚴重，並在現場有採集到1 條短路之電線熔痕，此外並無他
    處有電線熔痕之情狀，前揭採集之電線熔痕之熔珠圓球部分
    比較光滑，應係電線短路所造成之熔痕，若為熱熔痕所致，
    則不會呈現熔珠狀，而會呈現水滴狀，本案火災之發生原因
    係因電線短路熔痕所致之機會比較高，至於一般之電線短路
    可能原因有電線過於老舊、電線絕緣批覆損壞、老鼠、蟑螂
    咬食等外力影響，本案並無電線外緣遭老鼠咬食之情狀，另
    因現場電線已經受燒，無法由此來判別電線是否老舊，其僅
    能根據屋齡相當老舊而判斷應係電線老舊所造成（參見本院
    97年6 月2 日審判筆錄第9 頁至第10頁）等語；而彰化縣消
    防局於96年10月20日至96年10月23日止先後4 次派員勘查結
    果：1.關於起火戶研判，本案現場彰化縣福興鄉○○路○段
    720 號房屋受燒，並延燒波及至南面即彰化縣福興鄉○○路
    ○段29之2 號房屋，依據現場南面即彰化縣福興鄉○○路○
    段29 之2號房屋北面門窗受延燒，牆面東側剝落，東面房間
    內部門窗受延燒牆面受燻，西面廚房內部門窗受延燒牆面受
    燻為延燒戶，故研判彰化縣福興鄉○○路○段720 號為起火
    戶。2.又關於起火處研判，火災現場北面西側鐵皮屋受燒
    均已燒塌，東側廠房未見火光，火災當時吹強勁西北風，現
    場救災人員搶救狀況顯示火勢由北面中段鐵皮屋內部向南面
    工廠內部擴大延燒；火災現場入口南面磚造平房，西側完
    好未受延燒，東面受燒嚴重，屋樑部分燒失，並且延燒南面
    住宅牆面及窗戶，廠房西面外牆南側受燒泛白牆面剝落，北
    側受燒較為輕微，北面鐵皮建築物、受燒變色變形，呈現出
    南側較北側嚴重之狀況，顯示火勢由鐵皮屋向南面工廠西南
    角，木材裝潢隔間辦公室延燒，再由辦公室向南面平房擴大
    延燒；現場北面西側及東側為磚造建物，中段為2 層樓鐵
    皮建築物，內部使用木板裝潢隔間，鐵皮建物明顯受燒變形
    塌陷北面鐵皮浪板東側漆面尚為完好，西側受燒變色變形嚴
    重，西側漆面尚為完好，東側受燒變色變形嚴重，東西兩側
    西面尚為完好，中段於南面廠房第一柱子至第三柱子之間鐵
    皮浪板受燒變色變形嚴重，現場北面東側廠房外部，未有明
    顯受燒狀況，顯示火勢由鐵皮屋神明廳向四周擴大延燒；
    現場南面工廠內部西側屋頂橫樑明顯受燒變色，位於西南角
    一樓辦公室、二樓休息室之木板裝潢隔間受燒嚴重，牆面亦
    嚴重剝落，西側成品及機具受燒嚴重，東側僅天花板受煙燻
    下部物品及機具完好未受燒，西側牆面嚴重剝落，位於第二
    格天花板鐵架橫樑受燒變色變形嚴重，現場西側屋頂橫樑明
    顯受燒變色變形，東側則完好天花板受燻，北面之紡織機具
    北側及上部受燒變色下部受煙燻，顯示火勢由廠房第二格由
    北面往南面延燒，並由工廠內向西面平房擴大延燒，再延燒
    到南面住宅；現場北面鐵皮屋受燒嚴重變色變形，且呈現
    西面較東面嚴重之情狀，相鄰之工廠柱子受燒北側比南側嚴
    重，並且西側柱子受燒剝落較東側嚴重，東側內部存放之紙
    卷上部受燒下部完好，呈現出西面較東面嚴重之情狀，鐵皮
    屋中段受燒嚴重變色變形，致使與其相鄰之工廠柱子受燒嚴
    重，第二、三根柱子受燒牆面剝落最為嚴重，其他柱子則較
    為輕微，鐵皮屋中段至東側受燒後嚴重塌陷無法徒手清理復
    原，需動用大型機具進行拆除清理，現場尚未清理復原前狀
    況，鐵皮浪板西側受燒變色變形較東側嚴重，鐵皮屋與工廠
    第二支柱子嚴重受燒剝落其他柱子受燒變色變形則較為輕微
    ，一樓神明廳北側浪板受燒嚴重變色變形，東側浪板受燒變
    色變形則較為輕微，神明廳西側臥房受燒變色嚴重變形，西
    側鐵皮浪板側板受燒變色變形輕微，顯示火勢由神明廳向四
    周擴大延燒；現場鐵皮屋一樓神明廳受燒後，尚未清理前
    狀況，僅行逐層清理挖掘復原工作，神明桌西南角桌角受燒
    燒失最為嚴重，神明廳大門東側鋁門受燒尚未清理前狀況，
    經逐層清理，東側鋁門受燒呈現出東向西斜之情狀，神明廳
    西側中段位置受燒最為嚴重底部裝潢橫條受燒燒失也最為嚴
    重，並於現場挖掘出1 條短路熔痕電線，神明廳西面側板中
    間明顯受燒凹陷，現場清理至底部地板並未發現有異常燃燒
    之狀況，顯示火勢由神明廳西面中間側板起燃向四周擴大延
    燒；依據現場燃燒現象、出動觀察記錄、目擊者筆錄綜合
    研判，最初起火處位於鐵皮屋神明廳西面中間側板附近，由
    該處最先起火燃燒，再向神明廳東西兩側及天花板迅速向二
    樓竄燒，並由工廠西南角之裝潢辦公室向南面平房擴大延燒
    。3.另關於起火原因研判：挖掘起火處附近物品時，未發
    現現場存有自燃性之化學物品，故排除化學物品自燃引起之
    火災可能性；現場周圍門窗未有遭人為破壞跡象，勘查時
    ，亦未發現有可燃性液體潑灑燃燒之痕跡，也未聞有促燃劑
    之味道及其他受燒特徵跡證，故人為縱火引起火災之可能性
    應可排除；挖掘起火處附近物品時，未發現現場留有烹調
    用之電熱器器具或炊煮用具，故排除炊事不慎引起火災之可
    能性；檢視現場未發現有蚊香、煙蒂、或煙灰缸器具等微
    小火源，故因微小火源所引起火災之可能性不高；檢視北
    面鐵皮屋西南角設置之配電盤，內部並無熔絲開端已嚴重燒
    毀，現場訪談被告所有之鐵皮屋神明廳，其神明燈為長期開
    啟使用，顯見平常電源總開關並未關閉，又現場神明廳屋齡
    約30年之久，其神明燈及電冰箱長期插電使用，電源線有可
    能因線路老舊導致絕緣體劣化或破損，產生電線短路而引起
    火災。另依據燃燒後清理起火處附近受燒物品時，於神明廳
    西側隔板中間有發現電源線短路熔痕，現場採用易燃性木板
    裝潢，電線採用直接接線、方式裝置於內部，故不排除電源
    線短路引起火災之可能性現場；綜合上揭情狀所示，本件
    為電線短路引燃之可能性最高等情，有彰化縣消防局96年11
    月15日火災原因調查報告書1 份（含火災原因調查報告書摘
    要、火災現場勘查人員簽到表、火災現場勘查記錄及原因研
    判、火災出動觀察紀錄、火場現場平面圖及物品配置圖、現
    場勘查照片）附卷可稽（參見同上警卷第15頁至第65頁）。
    爰審酌被告於警詢及本院審理中亦坦承該屋齡已有約30年之
    久，而證人甲○○業已證述有關電線短路引燃起火之原因，
    一般有3 種情形，即電線老舊批覆損壞、超過負載、老鼠或
    蟑螂咬，本案在火災現場未發現老鼠屍體，故可排除老鼠咬
    之可能，而短路熔痕，亦即熔痕是起火原因，不是起火結果
    等情明確；且依據卷附之彰化縣消防局鹿港分隊火災出動觀
    察紀錄之到達前狀況欄記載：「(一)值班人員接聽火災報案電
    話內容：救災救護指揮中心接獲110 及民眾報案後，分隊值
    班人員黃登宏於96年10月20日下午5 時48分接獲中心派遣後
    ，立即派遣人車前往…；(三)到達火場途中火煙臭味爆炸狀況
    ：前往途中吹有強烈北風看見大量黑色濃煙與火光上升…」
    ；另火災出動觀察紀錄之到達時狀況欄記載：「(一)火、煙冒
    出之方位及強、弱聲音、臭味、爆炸之特殊狀況及燃燒面積
    波及情形：到達時，發現濃煙與紅色火光由一層正面廠房冒
    出，吹強烈北風延向南面房舍，有聞到臭味，沒有聽到爆炸
    聲音，燃燒面積約500 平方公尺；(二)各戶（起火戶、延燒戶
    ）之門窗及電源閉開情形：起火戶及旁邊帆布工廠之門窗緊
    閉，但地主閒置之住宅部分電源尚在使用中；另延燒戶之帆
    布工廠機械電源雖已關閉，但總開關之電源尚未關閉；另一
    延燒戶位於東側（應係誤載應為南側）麥厝街29之2 號住宅
    窗戶平時關閉，因火警發生當時為傍晚時分，所以該延燒戶
    之大門為開啟狀態」等語。並參酌上開卷內之火災調查報告
    內之火災相片顯示燒燬情形，確呈現以位於彰化縣福興鄉○○路○段720 號北面中段二層樓之住宅為最嚴重，再依序遞
    減至另附連於前揭住宅旁之同一門牌號碼且有單獨門戶、四
    周有圍牆之建築物、另位於前揭彰化縣福興鄉○○路○段72
    0 號南側之彰化縣福興鄉○○路○段29之2 號房屋情形，可
    見本案火災之火流應係自位於彰化縣福興鄉○○路○段720
    號北面中段二層樓住宅之神明廳開始延燒，證人甲○○之證
    詞應屬可信。又現場亦無其他電線短路之跡證，是被告所辯
    本案最初起火點係在前揭門牌號碼位於北面中段二層樓住宅
    與東側廠房建築物間之牆壁處開始延燒云云，核與前揭事證
    不符，自無足採信。
  (五)被告應注意且能注意採取相關防範措施，以維護該屋用電設
    備及電線之安全，其未注意及此，終致前揭設置於神明廳之
    電線有絕緣劣化及電線破損之情形，因而造成電線短路而引
    燃火勢，是上開火災之發生，應堪認定係屬被告之過失所致
    。
  (六)綜上理由，本案係因被告應注意而未注意維護前揭住宅內之
    神明廳之電線安全，以致上開房屋神明廳西側隔板內之電線
    已有絕緣劣化及電線破損之情形，被告又在上開案發時間長
    時間使用神明燈電器之電器設備，才造成電線短路而引燃火
    勢，適因被告未在屋內無法即時撲滅火勢，才自上開房屋神
    明廳西側隔板開始燃燒，嗣後延燒進而發生本案火災，此情
    甚為明確。本案火災之發生，應堪認定係被告之過失，被告
    前開情詞辯稱其無過失，並否認犯罪，為本院所不採信。本
    案事證明確，被告之犯行堪以認定。
三、按刑法第173 條第1 項放火燒燬現有人所在之建築物罪，其
    所謂燒燬，係指火力燃燒，喪失物之效用而言，必須其物喪
    失主要效用，始得謂放火既遂（最高法院76年度臺上字第82
    30號判決要旨參照）。是刑法第173 條第2 項之罪，並無處
    罰未遂犯之規定，而該條所謂燒燬，依前揭所述，係指火力
    燃燒，喪失物之效用而言，必須其物喪失主要效用，始得謂
    失火既遂，如僅將房屋內之傢俱、電器用品等物焚燬，於房
    屋本身尚未達喪失其效用之程度者，即不得逕以該罪相繩，
    僅能論以刑法第175 條第3 項之罪。另按刑法上之放火罪，
    其直接被害法益為一般社會之公共安全，雖私人之財產法益
    亦同時受其侵害，但本罪係列入公共危險章內，自以社會公
    安之法益為重，此觀於燒燬自己所有物致生公共危險時並應
    論罪之點，亦可得肯定之見解，故以一個放火行為燒燬多家
    房屋，仍祇成立一罪，不得以所焚家數，定其罪數（最高法
    院21年上字第391 號判例要旨參照）。亦即，刑法上公共危
    險罪，其所保護之法益，重在公共安全，故其罪數應以行為
    之個數定之；故一失火行為所燒燬之對象縱然不同，但行為
    僅一個，而應為整體的觀察，成立單純一罪（最高法院85年
    度臺上字第2608號判決要旨參照）。而房屋、建築物之主要
    功能在供人居住遮風避雨，本案火災導致前揭供奉神明廳之
    被告上開住宅房屋受燃燒嚴重變形蹋陷、附連於前揭被告住
    宅之同一門牌號碼由證人乙○○支配使用經營工廠即現有人
    所在之建築物牆面受燃燒嚴重剝落，應認已達燒燬程度；又
    延燒至南面被害人丙○○所有位於彰化縣福興鄉○○路○段
    29之2 號現供己使用之住宅，其住宅之主要效用並未因此完
    全喪失，已如前述，自未達燒燬程度。核被告所為，係犯刑
    法第173 條第2 項之失火燒燬現供人使用之建築物罪。因被
    告上開失火犯罪之直接被害法益係一般社會之公共安全，故
    被告以一失火行為燒燬上開被告自己住宅、現供被害人乙○○使用之建築物及其內物品，並使被害人丙○○所有之房屋
    牆壁輕微受燒，揆諸前開說明，亦僅成立一罪；亦即被告雖
    同時失火燒燬現未有人所在之自己住宅、失火延燒被害人丙○○之住宅，未達燒燬程度，本應分別論以刑法第174 條第
    3 項、刑法第175 條第3 項之罪，然依前揭說明，仍僅成立
    刑法第173 條第2 項之失火燒燬現供人使用之建築物一罪，
    不另成立刑法第174 條第3 項之失火燒燬現未有人所在之自
    己住宅罪、刑法第175 條第3 項之失火燒燬住宅以外之他人
    所有物致生公共危險罪。至公訴意旨則認為應成立想像競合
    犯等語，尚有誤解，附此敘明。爰審酌被告平日素行尚稱良
    好，此有臺灣高等法院被告前案紀錄表、臺灣彰化地方法院
    檢察署刑案資料查註紀錄表各1 份附卷可參，僅因其未及注
    意更換老舊電線之過失，而造成承租人乙○○、鄰居丙○○
    之財產受損嚴重，其犯罪所生損害不輕，亦對公共安全之維
    護造成相當重大影響，事後飾詞否認犯行，迄未賠償被害人
    乙○○、丙○○等人之損害，欠缺悔悟改過之具體表現等一
    切情狀，量處如主文所示之刑，並諭知易科罰金之折算標準
    ，以資懲儆。
四、至被告之選任辯護人聲請傳喚證人鄭本英、楊三、許煥懋以
    證明發現火災現場之經過；聲請傳喚證人張憲源、張琇莉以
    證明簽立承租契約之經過；另聲請勘驗火災現場位置及面積
    及聲請鑑定本案起火點，以證明本案發生過程等情，因本案
    現場已經清理完畢，業經被告於本院審理中陳述明確，另證
    人甲○○亦於本院證述，如現場已經清理完畢，要判別起火
    點就比較困難等語明確，況本案事證已臻明確，已如前述，
    被告之選任辯護人聲請調查證據部分，或屬民事損害賠償部
    分、或與本案犯罪構成要件無關，均核無調查之必要，應予
    駁回，附此敘明。
據上論斷，應依刑事訴訟法第452 條、第299 條第1 項前段，刑
法第173 條第2 項、第41條第1 項前段，刑法施行法第1 條之1
、第2條前段，判決如主文。
本案經檢察官吳芙如到庭執行職務。
中    華    民    國    97    年    6     月    16    日
                  刑事第八庭      法  官  唐中興
以上正本證明與原本無異。
如不服本判決，應於判決送達後10日內，向本院提出上訴書狀，
上訴書狀應「敘述具體上訴理由」，並按他造當事人之人數附繕
本。「切勿逕送上級法院」。
告訴人或被害人對於判決如有不服具備理由請求檢察官上訴者，
其上訴期間之計算係以檢察官收受判決正本之日期為準。
中    華    民    國    97    年    6     月    19    日
                                  書記官  吳政
【附錄本案論罪科刑法條全文】：
中華民國刑法第173條
放火燒燬現供人使用之住宅或現有人所在之建築物、礦坑、火車
、電車或其他供水、陸、空公眾運輸之舟、車、航空機者，處無
期徒刑或7年以上有期徒刑。
失火燒燬前項之物者，處1年以下有期徒刑、拘役或500元以下罰
金。
第1項之未遂犯罰之。
預備犯第1 項之罪者，處1 年以下有期徒刑、拘役或300 元以下
罰金。


司法院資訊處製作；財團法人民間司法改革基金會備份。
